【裁判字號】    92,上重更(一),176
【裁判日期】    920514
【裁判案由】    殺人
【裁判全文】
臺灣高等法院臺南分院刑事判決          九十二年度上重更(一)字第一七六號  Ｇ
      上  訴  人  臺灣台南地方法院檢察署檢察官
      上  訴  人
      即  被  告  甲  ○  ○
      指定辯護人  本院公設辯護人  戊  ○  ○
右上訴人因被告殺人案件，不服臺灣台南地方法院九十一年度重訴緝字第一號中華民
國九十一年八月九日第一審判決（起訴案號：臺灣台南地方法院檢察署八十八年度偵
字第一四二九九、一五０二三號、八十九年度偵字第三一三０號），提起上訴，判決
後由最高法院第一次發回更審，本院判決如左：
      主      文
原判決撤銷。
甲○○共同殺人，處無期徒刑，褫奪公權終身。
      事      實
一、甲○○綽號阿禿，於民國（下同）七十七年六月間，因犯殺人等罪，經本院判處
    有期徒刑十三年確定，入監服刑後，經裁定減刑為有期徒刑九年一月，嗣八十三
    年二月六日，縮短刑期，假釋出獄，於八十七年十二月廿五日假釋期滿，視為執
    行完畢（未構成累犯）。然甲○○猶不知悔悟，於八十七年十二月廿三日凌晨四
    時廿分許，與丙○○綽號禿頭（業經本院判處無期徒刑確定）、乙○○綽號大象
    （另案通緝中）三人，自台南市○○路○段三五號「路易十三ＫＴＶ」飲酒作樂
    完畢，步出該店大門欲至鄰近之「都江堰ＫＴＶ」再續攤飲酒時，適見前方周信
    雄、楊育彰與侯淑敏三人，亦步出該店正欲走向停車場，乙○○認出周信雄係之
    前喝過酒舊識，並知周信雄退休前，曾任教職，乃揚手向周信雄招呼：「老師要
    回去嗎？再見」。然周信雄因自前一日，即八十七年十二月廿二日下午起，已在
    台南市某餐廳，不斷飲用高梁酒，翌日即八十七年十二月廿三日凌晨，又在「路
    易十三ＫＴＶ」繼續暢飲高梁酒，迨步出該店大門時，已不勝酒力，而須楊育彰
    、侯淑敏左右攙扶，始能行走，因此周信雄非但未理會乙○○招呼，反以台語「
    哭爸」回應。甲○○、乙○○與丙○○聞後，不滿周信雄回應態度，甲○○即持
    檳榔渣，擲向周信雄，雙方六人在該店前之代客泊車處，有短暫言語齟齪後，即
    各自散去。
二、惟甲○○、乙○○與丙○○三人散去後，因乙○○心未甘，三人隨即圍聚在計程
    車旁商談後，遂共同基於殺人犯意聯絡，明知周信雄年老體衰且已因酒醉意識模
    糊，幾無反抗能力，倘加以毆打，必定馬上倒地，致頭部重撞地面可能，且頭部
    及胸部均為人體要害，倘遭受重擊，能使人受創致死，仍先由乙○○走向周信雄
    身後，突出右腳踢其背部，甲○○繼之以左右手分別出拳，毆打周信雄頭部四下
    ，周信雄即應聲倒地，甲○○趁周信雄倒地時，再以右腳踹周信雄頭肩部位一下
    ，丙○○隨即跑過來，以右腳踹倒地周信雄頭部二下。打完後，甲○○、乙○○
    與丙○○三人，轉身去欲追打與周信雄同行友人楊育彰（楊育彰傷害部分，未據
    告訴），嗣甲○○等三人，回頭見周信雄，已由地上勉力起身，步履尚未站穩，
    乃由乙○○繼續追打楊育彰以防止他去求援，而甲○○與丙○○再先快步上前，
    甲○○不顧周信雄已受重創，再出左拳毆打周信雄臉部，周信雄遭此毆擊，即應
    聲仰倒，後腦部位因而後仰重擊地面，致不再動彈。此時侯淑敏雖跪地哀求，甲○○無動於衷仍繼續以右腳，猛踹周信雄胸部三下，丙○○亦再以右腳猛踹周信
    雄頭頂兩下，並稱：「你以為你是老大給你死等語」，隨即丙○○與乙○○、甲○○三人，共乘計程車離去。侯淑敏與楊育彰趕緊將周信雄送醫急救，然延至八
    十七年十二月廿八日凌晨一時四十三分許，周信雄仍因頭部左、右顳外傷、顱頂
    部骨折，致顱內腦出血二百西西，不治死亡。
三、案經周信雄配偶丁○○告訴及臺南市警察局第四分局報請臺灣臺南地方法院檢察
    署檢察官偵查起訴。
      理      由
一、訊據上訴人即被告甲○○對有前開毆打被害人周信雄之事實（見本院前審卷四十
    、八六頁、本院九十本年五月七日審判筆錄）坦承不諱。然否認有殺人之犯意，
    辯稱：他們是以空手毆打被害人，只是要教訓被害人，並無殺人之犯意，且依法
    醫鑑定報告，被害人之致命傷係在頭部，因顱頂骨折，造成顱內出血而死亡，此
    係因丙○○個人用腳踹踢被害人所造成的，與其毆打行為無關，其與丙○○並無
    殺被害人犯意聯絡云云。惟查：
（一）【被告甲○○確有共同重擊被害人之犯行】：
１、訊據被告甲○○對其與共同被告乙○○、丙○○，有前揭毆打被害人之犯行供陳
    不諱，核與目擊證人侯淑敏、楊育彰於警偵訊及原審分別證述相符（見台灣台南
    地方法院檢察署八十八年度偵字第一四二九九號偵卷第十三頁背面、十四、四八
    頁背面，相驗卷第八、五一頁背面、六五頁背面、六六頁及原審卷第九七頁），
    復有現場照片六張在卷可稽（詳相驗卷三八至四十頁）及「路易十三ＫＴＶ」命
    案現場錄影帶二捲扣案可佐（詳相驗卷六九頁），甲○○此部份之犯行足堪認定
    。
２、又經本院前審三度當庭勘驗扣案現場錄影帶，其錄影內容顯現：案發當時被害人
    周信雄同行友人侯淑敏與楊育彰二人首先出現，二人在被害人周信雄兩側，攙扶
    被害人出來，乙○○揚手對周信雄打招呼，被告甲○○舉手丟檳榔渣，六人在店
    外之代客泊車處一番激烈言語交談後，乙○○、甲○○、丙○○三人即走到一輛
    計程車旁商議，乙○○先轉身走向被害人，以右腳踢被害人背部，接著被告甲○○越過乙○○，以雙拳毆打被害人頭部四下，被害人隨即倒地，甲○○復以右腳
    踹被害人頭肩部位，丙○○亦以右腳踹被害人頭部二下。嗣被害人自地下爬起，
    被告甲○○，再出左拳毆打被害人臉部，「被害人應聲仰倒，後腦著地」，被告
    甲○○再以右腳，踹被害人胸部三下，侯淑敏見狀，即左膝跪地攔阻，但被告甲○○及丙○○仍不顧其求情，繼續毆打、踹踢被害人頭部及身體，事後三人方搭
    乘計程車離去等情，有本院前審九十一年十月十八日、同年十一月廿七日、同年
    十二月廿六日勘驗筆錄在卷可憑（見本院前審卷第四五、八四、八五、一一三、
    一一四頁）。且扣案錄影帶，經檢察官及原審勘驗案發經過，亦如前述情形，亦
    有檢察官及原審於八十八年十一月廿五日、九十一年六月廿日勘驗筆錄各乙份在
    卷可按（見第一四二九九號偵查卷第四一頁、原審卷第一三二頁），並有原審自
    扣案錄影帶現場翻拍照片九張在卷可憑（詳原審卷第一三五至一三九頁）。此更
    足證被告甲○○與共同被告乙○○、丙○○三人確有重擊被害人周信雄犯行。
（二）【被告甲○○與其他共同被告具有殺人之犯意聯絡及行為分擔】：
１、按「意思之聯絡並不限於事前有所謀議，即僅於行為當時有共同犯意之聯絡者，
    亦屬之，且其表示之方法，亦不以明示通謀為必要，即互相間有默示之合致，亦
    無不可。最高法院七十三年台上字第二一三五號著有判例可參。據共同被告丙○○於本院訊問時供陳：「（問：周信雄罵你們哭爸之後，是何人提議要毆打周信
    雄？）沒有人提議，是乙○○先過去打之後甲○○也過去，我先去打周信雄同行
    的年輕人，再來我們看周信雄再坐起身來，甲○○又過去打周信雄，我也過去打
    與周信雄同行的年輕人。」、「（問：為何要打楊育彰？）因為我怕他會去叫同
    夥的人過來。」、「（問：第二次乙○○為何會去打楊育彰？）乙○○也是怕他
    去叫人所以他才去打楊育彰。」等語（見本院九十二年四月二十二日訊問筆錄）
    ，足見被告甲○○等三人當時確有犯意聯絡，而分由甲○○、乙○○先去毆打被
    害人周信雄，而丙○○去追打楊育彰防止其去求援，之後再由甲○○及丙○○繼
    續毆打被害人，而改由乙○○去阻止楊育彰求援之行為分擔。
２、又依據目擊證人侯淑敏於本院前審證述：我們去「路易十三ＫＴＶ」前，被害人
    已先在其他地方吃過薑母鴨，後來又在我坐檯的店裡，喝了很多高梁酒，我們到
    「路易十三ＫＴＶ」後，被害人又喝很多高梁酒，我們送被害人離開ＫＴＶ時，
    被害人已喝酒喝到兩眼翻白了，所以我們才扶著被害人離開等語（見本院前審卷
    第八七、八八頁），復參酌本院勘驗扣案錄影帶結果，當時被害人步出「路易十
    三ＫＴＶ」尚需由證人侯淑敏及楊育彰左右攙扶等情狀（見本院前審卷第八七、
    八八頁），足見被害人離開ＫＴＶ當時，確已因飲酒過量，無正常行動及反應能
    力。
３、復按年老之人，身體較為衰弱，且人之頭部、胸部均為身體之要害，倘遭外力重
    擊，極易致人於死，此為眾所周所之事，亦為被告甲○○與共同被告乙○○、丙○○三人所明知。被告甲○○及共同被告乙○○、丙○○三人，既知悉被害人周
    信雄為一名退休教師，年事已高，當時又已經酒醉，幾無自保能力，且可預見重
    擊其頭部、胸部之要害，能致人於死。竟先由乙○○以右腳踢被害人周信雄之背
    部，甲○○繼之以左右手分別出拳，均毆打周信雄頭部，使周信雄應聲倒地，趁
    周信雄倒地時，甲○○再以右腳踹周信雄頭肩部位一下，丙○○隨即跑過來，以
    右腳踹倒地周信雄頭部二下，此時三人猶不停手，見周信雄由地上勉力起身，竟
    不顧周信雄已受重創，竟再由被告甲○○再以左拳毆打被害人臉部，被害人遭此
    重擊應聲倒地，後腦直接撞擊地面，而不再動彈，然渠三人非但不顧證人侯淑敏
    跪地哀求，反由被告甲○○再以右腳踹被害人胸部三下，共同被告丙○○以右腳
    猛踹被害人頭部二下，並一面稱：「你以為你是老大，給你死。」等語。以此毆
    打情狀，均在在顯示，被告甲○○及共同被告乙○○、丙○○於毆打周信雄時具
    有殺害被害人周信雄之犯意，灼然至明。
４、再徵之目擊證人侯淑敏於警訊供述：被害人倒地後，我哀求被告等人，不要再打
    ，被告等人不予理會，反而以腳猛踏被害人頭部，丙○○並說「你以為你是老大
    ，給你死」等語（見第一四二九九號偵查卷第十四頁），於本院證述：我有叫被
    告等人不要再打被害人，他已經那麼多歲，被告等人仍不停手等語。（見本院前
    審卷第八六至八九頁）；另外目擊證人楊育彰於警偵訊亦證稱：對方毆打時很兇
    狠，似要致我們於死地，他們大多毆打被害人頭部，被害人倒地後，他們邊用腳
    踹被害人頭部，還邊說「要給他死」等語（見第一四二九九號偵查卷十頁、相驗
    卷八、八之一頁），及被害人周信雄受有頭部左、右顳外傷、顱頂部骨折之傷勢
    ，顱內腦出血達二百西西等情，更見被告等人，下手之強，用力之猛未留餘地，
    應具有殺人之犯意。
（三）【被告辯稱其僅具傷害犯意不可採】：
    被告甲○○雖辯稱：當初他與共同被告乙○○、丙○○以空手毆打被害人，僅是
    要教訓被害人，被害人致命傷在頭部，而被害人頭部傷勢，係丙○○用腳踹踢所
    致，與他無關，他見丙○○要上前打被害人，還有阻止丙○○「不要打了」，一
    起去「都江堰」，他應無殺人犯意云云。惟查：
１、依本院勘驗錄影帶結果，被告甲○○下手毆打被害人次數不止一次，其將被人毆
    倒在地之後，尚起腳連續踹被害人數下，以其下手之重，及下手之部位集中在頭
    部及胸部等身體要害，顯然已非單純教訓被害人，尤其被告等人除第一次將被害
    人打倒在地之外，猶在被害人勉力由地上爬起時，又再度上前去，猛踹被害人胸
    部及頭部，苟其目的僅係為教訓被害人，則將被害人打倒在地之後即可收手，又
    何須第二度再上前去下重手，足見被告所辯：僅欲教訓被害人云云不可採。
２、又共同被告丙○○於本院雖附合甲○○辯詞，供稱：被告有向我說「不要打了，
    要去『都江堰』」云云（見本院前審卷第一一八頁）。但查被告甲○○與共同被
    告丙○○二人，係分別住在台南市精忠三村六四號及一四九號，兩人同為精忠三
    村子弟等情，已據共同被告丙○○於警訊供承不諱（見第一四二九九號偵查卷第
    一○六頁），足見渠二人相識甚久。然案發初始，共同被告丙○○於警訊中堅稱
    共犯僅有乙○○一人，沒有第三者參與圍毆云云（見第一四二九九號偵卷第七、
    八頁）。嗣於偵查中，經檢察官提示案發現場被告甲○○照片，共同被告丙○○
    猶堅稱：不認識該名男子云云（見第一四二九九號偵卷第四一、四二頁），迨檢
    警尋線查出被告甲○○涉案後，共同被告丙○○，見已無從匿飾，始供稱：因不
    想出賣、拖累甲○○，所以才沒有指認他等語（見第一四二九九號偵查卷第一○
    六、一一二頁背面），由共同被告丙○○在案發之初即有迴護被告甲○○，而為
    虛偽供述情事。堪認共同被告丙○○於本院前開供述，亦係為迴護被告甲○○而
    附合其詞。況被告甲○○於本院前審自承：丙○○最後踹被害人頭部二下，隨即
    我們三人就搭上計程車，去隔壁「都江堰ＫＴＶ」喝酒等語（見本院前審卷第七
    五頁）。以此推之，被告甲○○縱曾向丙○○稱，不要打了，要去「都江堰」，
    其意亦僅在催促丙○○動身前往「都江堰ＫＴＶ」而已。此觀諸共同被告丙○○
    猶趨前猛踹被害人頭部，然被告甲○○未再以任何積極行為，加以攔阻即明。是
    益見被告甲○○所辯，其有攔阻丙○○打被害人，並非可取。
３、至被告甲○○辯稱：被害人頭部傷勢，是丙○○所為，伊無殺人犯意云云。惟查
    共同正犯間，非僅就其自己實施之行為負其責任，凡在犯意聯絡範圍內，對於他
    共同正犯所實施行為，亦應共同負責（最高法院三二年上字第一九○五號判例參
    照）。是本件被告甲○○與共同被告乙○○、丙○○三人既係共同基於殺人犯意
    ，分別出手毆打被害人頭部、胸部及阻止被害人之友人楊育彰去求援，則被告甲○○就共同被告丙○○踹踢被害人頭部行為，自應共同負責。故上開被告甲○○
    辯稱，其無殺被害人犯意，即非可採。
（四）【被害人周信雄確因被告甲○○三人之毆打而死亡】：
被害人遭被告甲○○與共同被告乙○○、丙○○毆打後，經人送醫急救後，因頭部左
、右顳外傷、顱頂部骨折，致顱內腦出血二百西西而死亡（顱內出血超過一百五十西
西會造成死亡），業經臺灣臺南地方法院檢察署檢察官督同法醫師相驗、解剖屍體鑑
定屬實，復製有勘驗筆錄、相驗屍體證明書、解剖紀錄、法務部法醫研究所八十八年
四月六日法醫所八八文理字第○三八二號函所附法醫所醫鑑字第一二九六號鑑定書
附卷可按（見相驗卷第十二、十三、七十至八一頁），且有國立成功大學醫學院附設
醫院與行政院衛生署臺南醫院之周信雄病歷資料及Ｘ光片可供佐參（見相驗卷第六七
頁背面及外放被害人病歷資料）。足認被害人確係遭被告甲○○及共同被告乙○○、
丙○○毆斃無訛。
（五）【被告甲○○於殺害被害人時意識清醒】：
被告雖辯稱：案發當時伊已因飲酒過多而意識不清云云。然查：
１、依據前開勘驗錄影帶結果，被告甲○○走出「路易十三ＫＴＶ」店門時，並無步
    履蹣跚或需人攙扶之情形，且其於毆打被害人時，不但無揮空拳或腳步不穩之情
    形，且下手之狠、準，亦與常人無異，難認其有意識不清之情形。
２、又據被告甲○○於本院訊問時所稱：其與丙○○、乙○○三人人當時離開「路易
    十三ＫＴＶ」係為了再到「都江堰ＫＴＶ」喝酒等語，顯見其等尚可續攤飲酒，
    而非意識不清。又被告亦自稱：當時他有阻止乙○○及丙○○不要再繼續打人趕
    快到「都江堰ＫＴＶ」，到「都江堰ＫＴＶ」後亦因之前毆打人之事件而與乙○○發生口角等語（見本院九十二年五月七日審判筆錄），更見被告甲○○於殺人
    之時意識清醒，不但可以催促他人趕快赴「都江堰ＫＴＶ」之約，亦可因討論本
    件犯行而與共同被告乙○○起衝突。
（六）綜上所述，被告甲○○與共同被告乙○○、丙○○三人，共同殺人之犯行，事
      證明確，足堪以認定。
二、核被告甲○○所為，係犯刑法第二百七十一條第一項殺人罪。又被告甲○○與共
    同被告乙○○、丙○○三人，對於殺人犯罪實施，有犯意聯絡及行為分擔，應依
    刑法第廿八條規定，論以共同正犯。
三、原審以被告甲○○罪證明確，應予論罪科刑，固非無見。惟查：被告甲○○曾於
    七十七年六月間犯殺人等罪，經本院判處有期徒刑十三年確定，入監服刑後，經
    法院裁定減刑為有期徒刑九年一月，嗣於八十三年二月六日縮刑假釋出獄，應至
    八十七年十二月廿五日假釋期滿，始視為執行完畢，有台灣高等法院被告全國前
    案紀錄表在卷可參。然被告甲○○於前案有期徒刑在八十七年十二月廿五日尚未
    執行完畢前，即又於八十七年十二月廿三日，再犯本件殺人罪，自未構成累犯。
    原判決認被告甲○○於八十七年十二月九日，前所犯殺人罪，已因假釋期滿，視
    為執行完畢，其再犯本件有期徒刑以上之罪，為累犯，顯有違誤。被告甲○○上
    訴意旨，指摘原判決量刑過重云云，然經本院三度當庭勘驗錄影帶，被告甲○○
    將被害人第一次擊倒後，猶不罷手，反恃被害人無力反擊，見被害人起身，再次
    上前重毆被害人，致被害人應聲倒地後腦部直接撞擊地面，被告甲○○猶未甘休
    ，不顧目擊證人侯淑敏跪地哀求，仍再踹踢被害人胸部三下，足見惡性重大。另
    檢察官循告訴人上訴意旨，指摘原判決量刑過輕云云。然被告甲○○所為，固有
    可議，惟其於原審及本院均已供承犯行，且於原審審判時當庭向被害人家屬道歉
    （見原審卷第一三三頁），顯見被告良知尚未完全泯滅，本院衡酌再三，認被告
    所為，實尚未達將其與世隔絕之程度。被告及檢察官上訴意旨，依上所述，雖均
    無理由，但原判決既有可議之處，即屬無可維持，自應由本院將原判決撤銷改判
    。爰審酌被告甲○○，僅因不滿被害人回應態度不好，即出手殺害被害人，足見
    被告手段殘酷，心態兇狠暴戾，嚴重影響社會治安，且迄今未與被害人家屬和解
    ，賠償被害人家屬損害，量刑本不宜從輕，惟念及其於原審當庭觀看錄影帶後，
    已坦承犯行，並當場向被害人家屬道歉，被告良知尚未泯滅等一切情狀，量處如
    主文第二項所示之刑，以資懲儆，併依刑法第三十七條第一項、第三項規定，依
    法宣告被告褫奪公權終身。
據上論斷，應依刑事訴訟法第三百六十九條第一項前段、第三百六十四條、第二百九
十九條第一項前段，刑法第廿八條、第二百七十一條第一項、第三十七條第一項、第
三項，判決如主文。
本案經檢察官李傳來到庭執行職務。
中    華    民    國      九十二      年      五      月      十四      日
                                  臺灣高等法院臺南分院刑事第六庭
                                      審判長法官  楊    明    章
                                            法官  戴    勝    利
                                            法官  顏    基    典
右正本證明與原本無異。
如不服本判決，應於判決送達後十日內向本院提出上訴狀，其未敘述理由者並應於提
出上訴狀後十日內向本院補提理由書（應附繕本)。
                                      法院書記官  呂    嘉    文
中    華    民    國      九十二      年      五      月      十五      日
附錄：本判決論罪科法條
刑法第二百七十一條第一項：殺人者，處死刑、無期徒刑或十年以上有期徒刑。


司法院資訊處製作；財團法人民間司法改革基金會備份。
